【裁判字號】    97,訴,354
【裁判日期】    980106
【裁判案由】    債務人異議之訴
【裁判全文】
臺灣雲林地方法院民事判決               97年度訴字第354號
原      告  乙○○
            甲○○
共      同
訴訟代理人  吳梓生律師
被      告  丁○○
訴訟代理人  胡宗賢律師
上列當事人間債務人異議之訴事件，經本院於中華民國97年12月
23日言詞辯論終結，判決如下：
    主  文
本院九十七年度執字第一六九六四號損害賠償強制執行事件對於
原告乙○○所有如附表所示土地所為查封之強制執行程序，及對
於原告乙○○於雲林縣口湖鄉農會之存款債權所為扣押之強制執
行程序，均應予撤銷。
被告不得據台灣台中地方法院所屬民間公證人丙○○事務所玖拾
柒年中院民公隆字255 號公證書對原告乙○○聲請強制執行。
原告乙○○其餘之訴及原告甲○○之訴均駁回。
訴訟費用新台幣貳萬柒仟柒佰拾元由原告甲○○負擔。
    事  實  及  理  由
壹、程序方面：
    按訴狀送達後，原告不得將原訴變更或追加他訴，但請求之
    基礎事實同一或不甚礙被告之防禦及訴訟之終結者，不在此
    限，民事訴訟法第255 條第1 項第2 、7 款定有明文。本件
    原告起訴時訴之聲明為：「(一)本院民事執行處97年度執字第
    16964 號強制執行事件所為之強制執行程序應予撤銷。(二)被
    告不得據臺灣臺中地方法院95年度訴字第3193號民事確定判
    決及臺灣臺中地方法院所屬民間公證人丙○○事務所玖拾柒
    年中院民公隆字000255號公證書聲請強制執行。(三)訴訟費用
    由被告負擔。」，然嗣後追加備位聲明為：「(一)本院民事執
    行處於97年度執字第16964 號強制執行事件，對於查封原告
    乙○○所有如附表所示土地部分，及扣押原告乙○○於雲林
    縣口湖鄉農會之存款新台幣（下同）140,749 元之強制執行
    程序，均應予撤銷。(二)被告不得據臺灣臺中地方法院所屬民
    間公證人丙○○事務所玖拾柒年中院民公隆字000255號公證
    書聲請強制執行。(三)訴訟費用由被告負擔。」，先備位聲明
    之原因事實均為兩造前所為和解之內容為何，基礎事實均屬
    同一，且亦不甚礙被告之防禦及訴訟之終結，應屬合法，先
    予敘明。
貳、實體方面：
一、原告起訴主張：
  (一)先位之訴部分：
  原告甲○○前因業務過失致人於死案件，為被告提起損害賠
    償之訴，刑事部分被告為告訴人，經臺灣臺中地方法院簡易
    庭於民國97年3 月31日以97年度中簡字第392 號判處被告有
    期徒刑6 月，減為3 月，嗣原告甲○○提起上訴，由臺灣臺
    中地方法院以97年中簡上字第379 號案件審理（下稱系爭刑
    事案件）；民事部分（下稱系爭民事案件），由臺灣臺中地
    方法院於97年2 月20日以95年度訴字第3193號（下稱系爭判
    決）判命原告甲○○給付被告2,690, 923元及法定遲延利息
    ，原告甲○○乃委任吳闖律師提起上訴，由臺灣高等法院臺
    中分院以97年上字第163 號事件受理。而上開民、刑事案件
    ，被告均委由胡宗賢律師為訴訟代理人及告訴代理人，吳闖
    律師為訴訟代理人之上訴理由狀並已由臺灣高等法院臺中分
    院於97年5 月26日送達胡宗賢律師。
  嗣於97年6 月2 日系爭刑事案件行準備程序時，受命法官曉
    諭雙方和解，原告乙○○為使甲○○能安心於學業，乃當庭
    表明願以80萬元和解，庭後原告即透過胡宗賢律師，並親自
    與被告以電話聯絡，雙方同意由原告甲○○給付被告80萬元
    以為賠償，代替系爭判決命原告甲○○賠償之金額。胡宗賢
    律師並帶原告等至律師休息室，由胡律師利用該處電腦製作
    和解之協議書，原告簽署協議書一式三份後，由胡宗賢律師
    取回擬交被告簽署。胡宗賢律師同時擬具民事撤回上訴狀，
    交原告甲○○簽署後，持往臺灣高等法院臺中分院遞狀撤回
    上訴，原告並與胡宗賢律師約定於97年6 月17日就上開和解
    協議書進行公證。嗣97年6 月5 日臺灣高等法院臺中分院
    書記官通知吳闖律師撤回上訴一事，吳律師始知上情，乃向
    原告求證並請胡宗賢律師提供上開和解協議書，然胡宗賢律
    師始終未提供。
  嗣於97年6 月17日被告由胡宗賢律師代理與原告就協議書進
    行公證，因原告甲○○見其提出之協議書（下稱系爭97年6
    月17日協議書）內容與97年6 月2 日所簽訂之協議書（下稱
    系爭97年6 月2 日協議書）內容不盡相同，其中第2 項又記
    載「…本項給付與乙方就臺中地方法院95年度訴字第3193號
    民事判決之金錢給付義務無關。」一句，遂向胡宗賢律師詢
    問其意義，胡宗賢律師表示因民事案件被告尚有向社區管委
    會求償，此句是指80萬元不能讓社區管委會主張抵扣，原告
    等信任律師之專業，更不疑律師會有欺騙之行為，且公證人
    丙○○亦未對胡宗賢律師之上開解釋有所異議，故原告乃於
    當日簽訂由胡宗賢律師所提出之協議書，並完成公證程序。
    而原告為表誠意，更於97年6 月20日主動至被告家中將約定
    賠償之金額80萬元全數交付被告收訖。詎被告在收受和解金
    後，竟仍持系爭判決及公證書，向本院聲請對原告之財產進
    行強制執行程序，並經本院97年度執字第16964 號強制執行
    程序受理中，然系爭97年6 月17日協議書之真意既係以80萬
    元為賠償金額，取代系爭判決所命原告甲○○給付之2,690,
    923 元，而依協議書之約定，支付2,690,923 元係以原告未
    按時給付80萬元為前提，是原告既已依約於期限內履行和解
    契約之給付義務，實已發生消滅債權人請求之事由，爰依強
    制執行法第14條第1 項之規定，提起債務人異議之訴。並聲
    明：(1)本院民事執行處97年度執字第16964 號強制執行事件
    所為之強制執行程序應予撤銷。(2)被告不得據臺灣臺中地方
    法院95年度訴字第3193號民事確定判決及臺灣臺中地方法院
    所屬民間公證人丙○○事務所玖拾柒年中院民公隆字000255
    號公證書聲請強制執行。(3)訴訟費用由被告負擔。
  對被告抗辯所為之陳述：
  (1)原告甲○○於系爭刑事案件遭追訴之罪責為過失致人於死，
    係屬「非告訴乃論」之罪，且已進行至二審審理程序，是被
    告雖為告訴人，亦無從對原告甲○○撤回告訴，胡宗賢律師
    依其專業當無不知之理，故被告既無法撤回告訴，則胡宗賢
    律師一再指稱原告等所支付之80萬元和解金，乃為被告撤回
    刑事告訴之代價，顯屬無稽，要非可採。況原告甲○○於系
    爭刑案之一審判決僅輕判有期徒刑6 月，並減為3 月，且得
    易科罰金9 萬元，衡情原告當無可能以80萬元之代價僅換得
    對判處緩刑之機會。
  (2)依系爭刑事案件97年6 月2 日準備程序之錄音光碟譯文，可
    知原告乙○○已當庭表示要以80萬元作為民事部分全部之和
    解金額，超過80萬元即無法負擔；而胡宗賢律師亦表示80萬
    元和解金與系爭判決判命給付之269 萬餘元相差甚大，要經
    過被告之確認；再者，被告之訴訟代理人胡宗賢律師已自承
    其從未向原告提及應賠償予被告之金額究為多少，且依吳闖
    律師之證述，亦可知原告於簽訂協議書後，告知其和解金額
    為80萬元，足見當時兩造係就民事賠償部分進行協商，以80
    萬元和解金代替系爭判決所命原告甲○○給付之2,690,923
    元，此由證人丙○○之證述亦可證明。
  (3)被告雖抗辯未按期給付80萬元時，應一次給付2,690,923 元
    之懲罰性違約金云云，然如被告所述屬實，則系爭協議書之
    標的金額即高達6,181,846 元（計算式：800,000 ＋2,690,
    923 ＋2,690,923 ＝6,181,846） ，而應收取公證費用9,00
    0 元，然本件公證費用僅收取7,500 元，是被告上開抗辯，
    實不足採。
  (二)備位之訴部分：
  兩造於97年6 月17日進行公證程序時，胡宗賢律師卻另持不
    同於系爭97年6 月2 日協議書要求原告再簽立，且胡宗賢律
    師復於原告甲○○不解第2 項記載之含意而向其詢問時，向
    原告為「因民事案件被告尚有向社區管委會求償，此句是指
    80萬元不能讓社區管委會主張抵扣。」之表示，顯然利用原
    告不諳法律誘使原告等簽立系爭協議書，而任意曲解兩造和
    解契約之真意，是被告之代理人既以詐欺之方式致使原告等
    為和解之意思表示，被告亦應對胡宗賢律師施用詐術之行為
    負責。從而，則原告等自得依民法第92條第1 項規定，撤銷
    和解之意思表示。
  退步言之，縱認胡宗賢律師所為非屬施用詐術之行為，然兩
    造和解之真意，係以80萬元之和解金代替系爭判決命原告甲○○賠償之金額，被告不再追究其民、刑事責任，而依證人
    丙○○之證述，可知其於公證時未探詢兩造和解之真意，且
    系爭協議書之內容亦與公證人所認定兩造和解之真意有所差
    異，足見兩造間對於系爭協議書和解之範圍此一重要爭點，
    認知上有所錯誤，是依民法第738 條第3 款規定，原告得撤
    銷兩造所簽訂之系爭協議書。系爭協議書既經撤銷，依民法
    第114 條第1 項之規定，即應視為自始無效，被告不得再對
    原告乙○○之財產聲請強制執行，系爭執行程序即失所據，
    應予撤銷。並聲明：(1)本院民事執行處於97年度執字第
    16964 號強制執行事件，對於查封原告乙○○所有如附表所
    示土地部分，及扣押原告乙○○於雲林縣口湖鄉農會之存款
    140,74 9元之強制執行程序，均應予撤銷。(2)被告不得據臺
    灣臺中地方法院所屬民間公證人丙○○事務所玖拾柒年中院
    民公隆字000255號公證書聲請強制執行。(3)訴訟費用由被告
    負擔。
  對被告抗辯所為之陳述：
  (1)胡宗賢律師既知悉原告已委任吳闖律師為訴訟代理人，對系
    爭判決提起上訴，則胡宗賢律師未經吳闖律師之同意於97年
    6 月2 日直接與原告聯繫，其行為已違反律師倫理規範第41
    條規定。甚者，胡宗賢律師於代理被告與原告洽談和解條件
    之際，明知吳闖律師未在場提供原告法律協助之情形，竟仍
    誘使原告當場簽下民事撤回上訴狀，致使系爭判決確定，實
    有施用詐術之行為。
  (2)胡宗賢律師已於97年11月25日審理時自陳未曾向原告提及應
    賠償予被告之金額究為何，亦未提及原告乙○○應與甲○○
    就系爭判決所命給付之2,690,923 元負連帶賠償責任，而原
    告乙○○以務農為生，其學歷亦僅止國小，知識能力實屬有
    限，而原告乙○○於97年11月4 日庭期時，更已具結稱看不
    懂系爭協議書之內容。再參酌乙○○於系爭刑事案件陳述之
    內容可知，其對於系爭協議書內容之認知均係以80萬元代替
    2,690,923 元之系爭判決金額，對於被告於系爭97年6 月17
    日協議書中片面增加要求其須與甲○○負連帶責任之意義，
    顯無法理解，更遑論有達成合意之可能。
二、被告抗辯意旨：
  (一)系爭97年6 月17日協議書所約定給付之80萬元，係被告同意
    撤回對原告甲○○刑事告訴之代價，被告如未對原告甲○○
    撤回告訴，其亦無法獲得緩刑之宣告，是原告雖已給付80萬
    元，仍應就系爭判決所命給付之金額再負給付責任。
  (二)系爭97年6 月2 日協議書第1 條後段原已約定：「本件給付
    與台中地方法院95年度訴字第3193號民事判決之請求無關，
    甲方亦非免除乙方債務。」，並非於系爭97年6 月17日協議
    書始加入；兩份協議書中既已明確記載原告應負擔之債務除
    80萬元外，尚包括系爭判決所命給付部分，且原告甲○○因
    業務過失致被告獨女不幸溺水身亡，系爭判決已判命給付
    2,690,923 元，二審判決亦無減至80萬元之可能，被告豈可
    能僅以80萬元與原告成立和解？
  (三)系爭協議書係由兩造合意簽訂，被告訴訟代理人依兩造告知
    之條件撰擬協議書，並無原告所稱欺騙或施詐術之情事。再
    者，系爭協議書內容並未使用艱深之法律專業術語，一般人
    觀之即知其義，原告當無不解其義之情形。且原告斯時亦有
    訴訟代理人，如有疑義，必會與其訴訟代理人聯絡諮詢。
  (四)本件係原告主動要求與被告訴訟代理人洽談和解，並非被告
    訴訟代理人直接與原告聯繫；且被告訴訟代理人亦曾詢問原
    告是否聯絡其訴訟理人到場，然原告答稱不必，是胡宗賢律
    師並無違反律師倫理規範第41條之規定。
  (五)本件公證費用收取之金額為7,500 元，依公證法第109 條及
    第119 條之規定，其公證標的之價額應於200 萬元至500 萬
    元間，並非原告所稱和解之80萬元，且違約金之約定並不須
    計入公證標的金額內，是屬懲罰性違約金性質之2,690,923
    元應不須再計入；另由丙○○到庭之證述，可知公證人已就
    協議書所約定原告應連帶給付2,690,923 元部分向原告說明
    ，原告亦未表示疑問，足見系爭97年6 月17日協議書之真意
    確實包含2,690,923 元之給付義務在內。
  (六)證人丙○○之錄音係由原告以詐術取得，應不得做為證據使
    用。
  (七)原告乃心思極為縝密之人，又聘請吳闖等三位律師為其提供
    法律意見，竟於簽訂兩份協議書，其中1 份尚完成公證程序
    後，又主張受到詐欺，實不符合常情。並聲明：原告之訴
    駁回。訴訟費用由原告負擔。
三、兩造不爭執之事實：
  (一)原告甲○○前因業務過失致被告之女溺水死亡，經被告訴請
    損害賠償，臺灣臺中地方法院於97年2 月20日以95年度訴字
    第3193號判命原告甲○○給付被告2,690,923 元，原告甲○○乃委任吳闖律師提起上訴，由臺灣高等法院臺中分院以97
    年上字第163 號事件受理。另原告甲○○觸犯業務過失致人
    於死罪嫌部分，亦經臺灣臺中地方法院簡易庭於97年3 月31
    日以97年度中簡字第392 號判處原告甲○○有期徒刑6 月，
    減為有期徒刑3 月，並得易科罰金，原告甲○○提起上訴，
    由臺灣臺中地方法院於97年7 月29日以97年度中簡上字第37
    9 號判決上訴駁回，緩刑2 年。
  (二)兩造分別於97年6 月2 日及97年6 月17日簽立協議書，前者
    之內容略為：「立協議書人丁○○（以下簡稱甲方）、甲○○（以下簡稱乙方）就台中地方法院97年度中簡上字第379
    號業務過失致死案件，協議如下：一乙方願給付甲方新台幣
    （下同）捌拾萬元，第一期款應於97年7 月2 日給付貳拾萬
    元，第二期款貳拾萬元應於8 月2 日給付，其餘款項每期款
    項為壹拾萬元應於每月2 日以前給付。本件給付與台中地方
    法院95年度訴字第3193號民事判決之請求無關，甲方亦非免
    除乙方債務。二甲方同意撤回本件告訴。三乙方如有一期未
    付，視為全部到期，乙方應無條件一次給付甲方貳佰陸拾玖
    萬零玖佰貳拾元。四乙方應即撤回對台中地方法院95年度
    訴字第3193號民事判決之上訴。五如因本協議書涉訟者，雙
    方同意由台中地方法院管轄。立協議書人：甲方：丁○○
    ... 、乙方甲○○... 、乙方連帶保證人：乙○○」，後者
    內容則為：「立協議書人丁○○（以下簡稱甲方）、甲○○
    （以下簡稱乙方）就台中地方法院97年度中簡上字第379 號
    業務過失致死案件，協議如下：一甲方同意撤回本件告訴。
    二乙方願給付甲方新台幣（下同）捌拾萬元，第一期款應於
    97年7 月2 日給付貳拾萬元，第二期款貳拾萬元應於8 月2
    日給付，其餘款項每期款項為壹拾萬元應於每月2 日以前給
    付。乙方如有一期遲延給付，視為全部到期，乙方應即無條
    件一次給付甲方貳佰陸拾玖萬零玖佰貳拾元。本項給付與
    乙方就台中地方法院95年度訴字第3193號民事判決之金錢給
    付義務無關。四乙方連帶保證人對於乙方就前項金錢給付義
    務，與台中地方法院95年度訴字第3193號民事判決之金錢給
    付義務，應與乙方負連帶給付責任。五乙方及乙方連帶保證
    人對於前二項之金錢給付義務，如未向甲方清償時，應逕受
    強制執行。六如因本協議書涉訟者，雙方同意由台中地方法
    院管轄。立協議書人：甲方：丁○○、代理人胡宗賢... 、
    乙方甲○○... 、乙方連帶保證人：乙○○」，上開97年6
    月17日之協議書並已經過公證程序。
  (三)原告甲○○於97年6 月2 日簽立協議書之同時，並簽具臺灣
    高等法院臺中分院97年上字第163 號損害賠償事件之撤回上
    訴狀，交由被告之訴訟代理人胡宗賢律師。
  (四)原告乙○○於97年6月20日已給付被告80萬元。
  (五)被告於97年7 月11日以系爭判決及系爭公證書，向本院聲請
    對原告之財產進行強制執行程序，並經本院97年度執字第
    16964 號強制執行程序受理。
    上開事實，為兩造所不爭執，並有協議書2 份、公證書、收
    據各1 份附卷可稽（見本院卷第12、13、14、52頁），且經
    本院依職權函調台灣台中地方法院97年度中簡上字第379 號
    刑事卷宗、本院97年度執字第16964 號強制執行卷宗查明屬
    實，堪信為真實。
四、兩造之爭點：
  (一)系爭97年6 月17日協議書之真意是否除原告應連帶給付80萬
    元外，尚應連帶給付被告2,690,923元？
  (二)兩造就原告除連帶給付被告80萬元外，對於連帶給付被告
    2,690,923元部分是否已達成合意？
  (三)原告簽立協議書是否受詐欺？
  (四)兩造對於本件和解之重要爭點有無錯誤？
五、得心證之理由：
  一先位之訴部分：
  (一)系爭97年6 月17日協議書之真意為何部分：
  按解釋契約，固須探求當事人立約時之真意，不能拘泥於契
    約之文字，但契約文字業已表示當事人真意，無須別事探求
    者，即不得反捨契約文字而更為曲解。最高法院17年度上字
    第1118號判例參照。又所謂當事人之「真意」，係指當事人
    依其意思表示所企圖實現之效果，即當事人表示於外部之效
    果意思，而非指當事人內心之意思，亦即解釋意思表示所探
    求者，既非表意人內心蘊藏之意思，亦非相對人主觀上所了
    解之相對人之意思，而是法律行為上表示所具之客觀意義，
    以保護相對人之信賴及交易安全。至於表意人客觀上之表示
    ，與其主觀上所希冀者不一致時，並不足以影響意思表示之
    效力，僅發生得否依意思表示錯誤之規定予以撤銷之問題而
    已。
  經查：兩造先後曾訂立兩份協議書，兩份協議書之內容雖不
    盡相同，然系爭97年6 月17日協議書訂立在後，是兩者內容
    雖有不同，仍應認當事人之意思係以後訂立之協議書取代前
    所訂立之協議書，關於和解之內容仍應以後訂立之協議書為
    準。又系爭97年6 月17日協議書開宗明義已敘明：「立協議
    書人丁○○、甲○○就台中地方法院97年度中簡上字第379
    號業務過失致死案件，協議如下」等語，並於第2 、4 條約
    定：協議書所約定給付之80萬元與系爭判決所命給付無關、
    原告乙○○應就80萬元及民事判決所命給付之金額負連帶責
    任等語，客觀上已明確表示和解之80萬元係針對刑事判決所
    為，而原告二人就80萬元及民事判決所命給付之2,690,923
    元均負連帶給付之責，原告二人所表示於外部之效果意思業
    已透過契約文字明確表達，並無含糊不清而有透過解釋契約
    以探求當事人真意之空間，更無法逕以解釋契約之方式，認
    被告已對於民事判決所命給付之2,690,923 元為讓步而拋棄
    該部分之債權，蓋如此解釋業已明顯違背契約條款而曲解契
    約內容之意義，是該契約文字既已明確表示當事人之真意，
    即無捨契約文字於不顧而再予探求之必要，畢竟契約當事人
    之真意並非指內心之效果意思，而是表示於外部之客觀意義
    。準此，縱然該份協議書與前所訂立之協議書內容有所不同
    ，然於其後所訂立之協議書既無任何不明確之處，尚難再以
    系爭97年6 月2 日協議書無原告乙○○應連帶保證系爭判決
    給付責任之約定，即認系爭97年6 月17日協議書須探求當事
    人之真意。職是，雖原告主張其真意僅欲以80萬元和解，而
    取代系爭判決所命給付之2,690,923 元，然此實已涉及原告
    二人內心之效果意思與外部之表示行為是否不一致，而屬民
    法第88條意思表示是否有錯誤而得撤銷之範疇，並非解釋契
    約以探求立約當事人之真意所得解決。是原告此部分之主張
    ，尚無所據。
  (二)兩造就原告除連帶給付被告80萬元外，對於連帶給付被告2,
    690,923 元是否已達成合意部分：
  次按，當事人互相表示意思一致者，無論其為明示或默示，
    契約即為成立。民法第153 條第1 項定有明文。又當事人因
    其外部行為而有所表示，相對人僅能就其客觀上之表示行為
    予以信賴，表意人於為此表示時，是否具有表示意識，實難
    查驗，因此相對人就其表示行為予以信賴，即有保護之必要
    。易言之，即原則上表意人應對其表示行為負責，承擔其欠
    缺內心表示意思之危險性，以維護交易之安全，此際表意人
    僅得依意思表示錯誤之規定撤銷其意思表示（參王澤鑑著，
    民法總則，第271 頁，83年8 月13版）。
  經查：兩造已分別於97年6 月2 日及同年月17日訂立協議書
    ，則和解契約已然成立，縱原告就契約中所訂立對於2,690,
    923 元須負連帶給付責任部分未有認識，而不知其簽訂契約
    將使其對該部分之債務負責，然依上開說明，原告主觀上是
    否欠缺表示意識，被告實難知悉，是原告仍應就其所簽訂協
    議書之內容負連帶給付之責，此際，僅生其意思表示是否錯
    誤，得否依法撤銷之問題。是原告主張兩造就連帶給付2,69
    0,923 元部分未達成合意云云，尚不足採。
  (三)綜上所述，系爭97年6 月17日協議書既已明確約定原告就80
    萬元及系爭判決所命給付之2,690,923 元應負連帶給付之責
    ，則原告先位之訴主張契約當事人之真意係以連帶給付80萬
    元，代替系爭判決所命給付之2,690,923 元云云，為無理由
    ，應予駁回。
  二備位之訴部分：
  (一)關於原告簽立協議書是否受詐欺部分：
  再按，被詐欺而為意思表示者，依民法第92條第1 項之規定
    ，表意人固得撤銷其意思表示，惟主張被詐欺而為表示之當
    事人，應就此項事實負舉證之責任。最高法院44年度台上字
    第75號判例參照。原告主張被告之訴訟代理人胡宗賢律師代
    理被告與原告簽訂系爭97年6 月17日協議書，就原告甲○○
    詢問協議書第2 項記載：「本項給付與乙方就台中地方法院
    95年度訴字第3193號民事判決之金錢給付義務無關。」之意
    義時，向原告詐稱「因民事案件被告尚有向社區管委會求償
    ，此句是指80萬元不能讓社區管委會主張抵扣。」，使原告
    簽訂協議書，原告自得依民法第92條第1 項之規定撤銷被詐
    欺之意思表示，則原告就此詐欺之事實應負舉證責任。
  經查：系爭97年6 月17日協議書固有上開記載，然此非於該
    份協議書中始出現，早於系爭97年6 月2 日協議書即有：「
    本件給付與台中地方法院95年度訴字第3193號民事判決之請
    求無關」之明文，復有「甲方（指被告）亦非免除乙方（指
    原告甲○○）債務」等較專業之法律用語緊接於後，職是，
    如上開文字果真引起原告甲○○之疑義而請教胡宗賢律師，
    為何於97年6 月2 日訂立協議書時，原告甲○○並未發現該
    項契約條款？亦未對該較艱澀之法律用語詢問律師？參以原
    告甲○○於本院陳稱：97年6 月2 日我和我哥哥有看協議書
    ，但我父親則沒有看，只是那時候在看的時候，我覺得怪怪
    的，且我那一天並沒有注意到有「與民事判決無關」的那一
    段話；是我在6 月17日公證的時候，才發現這一段話云云（
    見本院卷第170 頁），然原告甲○○及其兄既均在場閱覽系
    爭97年6 月2 日協議書，如該部分兩造於簽立協議書前確未
    達成合意，怎會無人就該部分詢問胡宗賢律師，反於97年6
    月17日於原告甲○○單獨審閱協議書時，始發覺該部分之文
    字而提出質疑？甚且於97年6 月2 日當天，係由原告甲○○
    與被告以電話聯絡後，再由胡宗賢律師撰擬協議書，並交原
    告甲○○及其兄審閱後，再由原告二人簽名，而97年6 月17
    日當天，則係由胡宗賢律師先行撰擬後，於公證人事務所始
    交由原告甲○○閱覽簽名等情，為原告二人所自陳在卷（見
    本院卷第16 9頁背面至第172 頁），是97年6 月17日原告甲○○審閱協議書之時間反較97年6 月2 日更為短促急迫，原
    告甲○○卻未於時間較從容、且有兄長助其檢視條文之97年
    6 月2 日發覺協議書中有上開文字，諸此實不符常情。再者
    ，被告之獨女因原告甲○○之業務過失死亡，原告甲○○於
    系爭民事案件業經法院判命應給付被告2,690,923 元之事實
    ，業如上述，是於一審已判命原告甲○○應給付2,690,923
    元，又無其他事證顯示二審將大幅減輕賠償金額、甚至駁回
    其請求之情形下，被告怎會遽然同意將賠償之金額逕自減為
    80萬元？縱原告甲○○現仍為學生，無任何財產或所得可供
    執行，然其為75年4 月7 日出生，此有戶籍謄本在卷可參（
    見本院卷第204 頁），現年僅22歲，年紀尚輕，往後人生漫
    長歲月中，亦可期待將會有財產所得可供追償，是被告取得
    債權憑證後仍可自其收入取償，非全無受償之希望，基此，
    被告並無將賠償金額減為80萬元而拋棄其餘180 餘萬元債權
    之必要。原告上開主張，實無足取。
  (二)兩造對於本件和解之重要爭點有無錯誤部分：
  系爭刑事案件於97年6 月2 日在臺灣臺中地方法院進行準備
    程序時，因受命法官當庭勸諭兩造和解，庭後乃由被告之訴
    訟代理人胡宗賢律師草擬協議書，由原告先行簽署後，因被
    告不在現場，乃由胡宗賢律師寄交被告審閱並簽名等情，有
    臺灣臺中地方法院97年度中簡上字第379 號97年6 月2 日準
    備程序筆錄、97年6 月2 日協議書附卷可稽（見本院卷第52
    頁），而該協議書雖記載原告乙○○為原告甲○○之連帶保
    證人，然依其內容僅約定原告甲○○應給付被告80萬元、該
    給付與系爭判決之請求無關、被告亦非免除原告甲○○之債
    務等語，並未提及原告甲○○之連帶保證人保證之範圍究竟
    為何乙節觀之，原告乙○○依該協議書之約定，應僅就80萬
    元負保證之責，蓋原告乙○○本非原告甲○○之連帶保證人
    ，其之所以負連帶保證責任，悉由97年6 月2 日協議書之約
    定而生，是該協議書既未記載原告乙○○就系爭判決所命之
    給付亦負連帶保證之責，尚難認原告乙○○就此部分之給付
    義務亦為連帶保證人。此由被告之訴訟代理人胡宗賢律師於
    本院自承：97年6 月2 日並未談到原告乙○○要負全部的連
    帶保證責任，是協議書簽完寄給被告後，被告才說漏掉這部
    分，希望能補上去，因為她和原告甲○○在電話中有講到這
    部分；原告乙○○要負連帶責任的部分我沒有注意到，是寄
    給當事人時，她說有連帶責任，我才又補上等語（見本院卷
    第55頁背面、第183 頁背面），而系爭97年6 月17日協議書
    經被告提醒胡宗賢律師後，亦於第4 條補充記載：「乙方連
    帶保證人對於乙方就前項金錢給付義務，與台中地方法院95
    年度訴字第3193號民事判決之金錢給付義務，應與乙方負連
    帶給付責任」等語，益徵原告乙○○於系爭97年6 月2 日協
    議書僅負80萬元之連帶保證責任。
  系爭97年6 月17日協議書固有原告乙○○應就80萬元及系爭
    判決所命給付之2,690,923 元與原告甲○○負連帶給付責任
    之約定，然本院認原告乙○○自始至終均認所負保證責任範
    圍僅80萬元，不及於系爭判決所命給付之2,690,923 元，理
    由茲分述如下：
  (1)依系爭97年6 月2 日協議書之約定，原告乙○○原本僅就80
    萬元部分負連帶保證責任，然被告之代理人胡宗賢律師將系
    爭97年6 月17日協議書交原告乙○○簽署時，並未說明原告
    乙○○應負全部連帶保證責任，亦未提及保證之金額為何乙
    節，業經胡宗賢律師自承在卷（見本院卷第183 頁背面），
    而97年6 月17日進行公證程序時，公證人並未朗讀協議書之
    內容，亦未向原告闡釋協議書之意義等情，亦據公證人即證
    人丙○○到庭證述屬實（見本院卷第73頁背面至第75頁），
    是97年6 月17日當天，原告乙○○並無從由胡宗賢律師或公
    證人丙○○之言談中，得知其依系爭97年6 月17日協議書之
    內容所負連帶保證範圍包括2,690,923 元。
  (2)依系爭判決負給付責任者僅原告甲○○，原告乙○○於協議
    書簽訂前對被告並未負有任何債務，其子甲○○雖因業務過
    失之犯行而負有刑責，然系爭刑事案件於第一審亦僅判處其
    有期徒刑6 月，減為有期徒刑3 月，並得易科罰金9 萬元，
    亦即如該刑事判決經二審駁回原告甲○○之上訴而確定，其
    僅須繳納9 萬元之罰金即無需入監服刑，衡情實無為求得緩
    刑之宣告而再為其子甲○○負擔2,690,923 元債務之必要。
    況原告乙○○於系爭刑事案件97年6 月2 日行準備程序時，
    亦到庭稱其僅願意給付80萬元，嗣於97年6 月17日準備程序
    時，亦稱和解條件是80萬元，分6 期清償等語，此有兩造所
    不爭執之臺灣臺中地方法院97年度中簡上字第379 號97年6
    月2 日及97年6 月17日準備程序筆錄、錄音光碟譯文附卷可
    證（見本院卷第95、100 、157 、159 、160 頁），甚且原
    告於97年6 月17日當天公證後，持系爭97年6 月17日協議書
    往尋吳闖律師時，亦告知律師已以80萬元和解之事實，亦據
    證人吳闖到庭證述屬實（見本院卷第182 頁），證人吳闖雖
    為原告於系爭民事案件之訴訟代理人，並為本案原告訴訟代
    理人之父，然其身為律師，於本案亦經具結擔保其證言之可
    信性，其證述應屬可採，是由證人吳闖之證詞，亦可證明原
    告乙○○於97年6 月2 日簽訂第1 份協議書至同年月17日簽
    訂第2 份協議書後，均認所負之連帶給付責任僅80萬元。
  (3)證人丙○○於原告甲○○在97年8 月7 日持系爭97年6 月17
    日協議書至其事務所尋問協議書條款之意義時，向其答稱：
    本來判決是要還2,690,923 元，用協議還80萬元，如果有按
    期還，付80萬元即可，如果未按期還，就要付2,690,923 元
    等語，此經本院當庭勘驗公證人丙○○及原告甲○○於97年
    8 月7 日之錄音光碟，並有勘驗筆錄、錄音譯文附卷可佐（
    見本院卷第76頁背面、第77、84頁），上開錄音雖於證人丙○○不知情之狀況下所錄製，然該內容僅係原告甲○○就協
    議書之含意詢問證人，並無任何施用詐術之情形，且證人丙○○對該談話內容亦不否認，是仍具有證據能力。又證人吳
    闖律師於97年6 月17日初見系爭97年6 月17日協議書時，亦
    未發覺原告乙○○尚須對於2,690,923 元負連帶給付責任之
    事實，業經證人吳闖律師到庭結證屬實（見本院卷第181 頁
    背面），是系爭97年6 月17日協議書固有原告乙○○就2,69
    0,923 元亦負連帶給付責任之約定，然由身為公證人及律師
    之證人丙○○及證人吳闖，於乍見協議書時，均誤以為原告
    僅就80萬元部分負連帶責任等情觀之，具有法律專業知識之
    公證人及律師尚且如此，而原告乙○○僅小學畢業，此有兩
    造所不爭執之戶籍登記簿謄本在卷可佐（見本院卷第205 頁
    ），且其於97年6 月2 日已簽訂與其內心效果意思相符之協
    議書，則於胡宗賢律師及公證人丙○○未予說明之情形下，
    實難期待其於97年6 月17日在公證人事務所乍見協議書之時
    ，能即時查覺該協議書與前所簽訂之協議書內容有所不同而
    提出質疑。是原告乙○○主張其主觀上所欲成立和解之範圍
    僅80萬元，而不及於2,690,923 元，應可採信。
  (4)被告雖抗辯原告甲○○與被告於電話中已同意原告乙○○系
    爭判決所命給付之2,690,923 元，須負連帶責任云云，此情
    縱或屬實，惟原告甲○○並非原告乙○○之代理人，無權代
    理其為保證行為，且原告甲○○與被告通完電話後，是否確
    實告知其父通話之內容，容有疑問；徵諸原告甲○○於97年
    6 月17日系爭刑事案件準備程序時，仍稱係以80萬元和解，
    原告乙○○於公證後亦向吳闖律師表示和解金額為80萬元等
    情，亦彰顯原告乙○○於簽訂系爭97年6 月17日協議書時，
    確實對於協議書中已約定其就2,690,923 元須負連帶保證責
    任乙事無所知悉，是其於系爭97年6 月17日協議書中簽名，
    內心之效果意思與外部之表示行為已屬不一致，意思表示應
    有錯誤之情形，至為明確。
  (5)另按，和解不得以錯誤為理由撤銷之。但當事人之一方對於
    重要之爭點有錯誤，而為和解者，不在此限。民去第738 條
    第1 項第3 款後段定有明文。經查：原告乙○○於系爭97年
    6 月17日協議書意思表示有錯誤，而連帶保證之範圍為何、
    金額為何應屬該和解契約之重要爭點，該部分既有錯誤，依
    上開規定，應得撤銷。原告乙○○主張撤銷上開協議書之意
    思表示，應屬合法。基此，系爭97年6 月17日協議書關於原
    告乙○○就系爭判決所命給付之2,690,923 元，應負連帶給
    付責任部分既經撤銷，其對於被告僅負80萬元之給付責任，
    而此部分之給付已於97年6 月20日清償完畢，此有收據1紙
    在卷可佐（見本院卷第14頁），對於被告所負之債務已消滅
    ，則原告乙○○依強制執行法第14條第1 項之規定，請求撤
    銷本院97年度執字第16964 號對於原告乙○○之強制執行程
    序，及被告不得據系爭公證書對原告乙○○聲請強制執行，
    為有理由，應予准許。
  原告甲○○另主張和解之範圍實際上僅80萬元，並未及於系
    爭判決所命給付之金額，其協議書之意思表示亦有錯誤云云
    ，然系爭97年6 月2 日協議書於第1 條即已約定：「本件給
    付與台中地方法院95年度訴字第3193號民事判決之請求無關
    ，甲方（指被告）亦非免除乙方（指原告甲○○）債務。」
    等語，已如前述，原告甲○○並非如同其父乙○○於97年6
    月17日始受突襲簽署內容不同之協議書，前後兩份協議書對
    其所規範之義務並無變化，且原告甲○○年已22歲，現仍就
    學中，依其智識對於上開條文之意當無不知之理，參諸被告
    於民事判決已獲判賠2,690,923 元，並無為立即取得賠償，
    即同意給付金額大幅縮減為80萬元此情，業如上述，是原告
    甲○○前揭主張，實不足採。
  原告甲○○復主張其所涉業務過失致死案件非告訴乃論之罪
    ，並無被告所稱80萬元係撤回告訴之代價云云，然查：業務
    過失致死罪固非告訴乃論之罪，惟原告甲○○與被告達成和
    解並先行給付80萬元後，即可獲緩刑之宣告，並非毫無實益
    可言，而原告甲○○事後確實已獲宣告緩刑2 年，是被告抗
    辯80萬元係針對刑事部分和解，並非無據。另觀諸系爭協議
    書上亦係記載：「就台中地方法院97年度中簡上字第379 號
    業務過失致死案件，協議如下」等語，益徵協議書所定給付
    之80萬元應係原告甲○○為得緩刑宣告而設，並非為消滅其
    全部債務。又協議書既係針對刑事部分約定給付80萬元，則
    原告甲○○對於被告另外所負擔之2,690,923 元損害賠償債
    務，係因系爭民事確定判決而生，於原告甲○○撤回上訴時
    即已確定並負有給付義務，無待於兩造另行為清償期之約定
    ，是協議書上縱無此部分之約定，亦難據此而認80萬元為兩
    造間民、刑事糾紛之和解金額。
  原告另執公證費用之收取金額主張和解金額僅80萬元云云，
    惟本件公證人對於協議書文義之解讀顯有錯誤，此觀前述其
    於訴訟外向原告甲○○表示如按期給付，僅須償還80萬元，
    無須再給付系爭判決所命給付之金額自明，由此可知，公證
    人對於協議書之闡釋已背於真實，又如何期待其能正確計算
    協議書之標的金額？是尚難以公證費用所收取之金額，遽認
    和解之金額僅80萬元。基此，原告甲○○於協議書所為之意
    思表示既無錯誤之情形，其依民法第738 條第3 款之規定，
    主張撤銷其意思表示，並據此提起債務人異議之訴，為無理
    由，應予駁回。
  (三)綜上所述，原告乙○○依強制執行法第14條第1 項之規定，
    請求撤銷本院97年度執字第16964 號對於原告乙○○之強制
    執行程序，及被告不得據系爭公證書對原告乙○○聲請強制
    執行部分，為有理由，應予准許。至於原告甲○○部分之請
    求，為無理由，應予駁回。
六、本件判決之基礎已臻明確，兩造其餘之攻擊防禦方法及舉證
    ，核與判決無影響，爰不一一論述，併此敘明。
七、訴訟費用之負擔：民事訴訟法第79條。
中    華    民    國    98    年    1     月    6     日
                       民事第二庭
                                  法  官  吳錦佳
以上正本證明與原本無異。
如不服本判決，應於送達後20日內，向本院提出上訴。
中    華    民    國    98    年    1     月    6     日
                                  書記官  林美鳳
附表：
┌─┬───────────────────────┬─┬─────┬──────┐
│編│  土          地          坐          落      │地│ 面    積 │  權    利  │
│  ├───┬────┬───┬───┬──────┤  ├─────┤            │
│號│縣  市│鄉鎮市區○  段  ○○段  │  地    號  │目│ 平方公尺 │  範    圍  │
├─┼───┼────┼───┼───┼──────┼─┼─────┼──────┤
│1 │雲林縣│口湖鄉  │安南  │      │550         │建│397       │1588分之172 │
├─┼───┼────┼───┼───┼──────┼─┼─────┼──────┤
│2 │雲林縣│口湖鄉  │安南  │      │656         │建│166       │2分之1      │
├─┼───┼────┼───┼───┼──────┼─┼─────┼──────┤
│3 │雲林縣│口湖鄉  │沙崙  │      │365         │田│1569      │全部        │
├─┼───┼────┼───┼───┼──────┼─┼─────┼──────┤
│4 │雲林縣│四湖鄉  │新興  │      │1162        │田│2495.22   │全部        │
└─┴───┴────┴───┴───┴──────┴─┴─────┴──────┘


司法院資訊處製作；財團法人民間司法改革基金會備份。
